【裁判字號】    90,上訴,1373
【裁判日期】    900713
【裁判案由】    偽造文書等
【裁判全文】
臺灣高等法院刑事判決                  九十年度上訴字第一三七三號
    上  訴  人  臺灣板橋地方法院檢察署檢察官
    上  訴  人
    即  被  告  甲○○
右上訴人因被告偽造文書案件，不服臺灣板橋地方法院八十九年度訴字第六六八號中
華民國八十九年十二月十四日第一審判決（起訴案號：臺灣板橋地方法院檢察署八十
八年度偵字第一七七一三、二○三○四號），提起上訴，本院判決如左：
    主      文
上訴駁回。
    理      由
一、公訴意旨略以：被告吳湘霞（嗣更名為甲○○）曾因過失傷害案件，經臺灣臺北
    地方法院於民國八十七年四月二十二日，以八十六年度交易字第五四○號判處有
    期徒刑三月確定，於八十七年九月十五日執行完畢。猶不知悔改，復於不詳時、
    地，明知姓名年籍不詳之人士所交付之丙○○所有之身分證，係屬來路不明之贓
    物，而仍予收受。復意圖為自己不法之所有，於八十八年六月二十八日，持上開
    身分證，向乙○電訊股份有限公司（下稱乙○電訊公司）申請電話號碼0000
    000000號之行動電話使用，並冒用丙○○名義，偽造丙○○之署押於乙○
    ＯＮＬＩＮＥ服務申請表之私文書上，並因此獲得免付使用上開行動電話費用之
    利益，足生損害於丙○○及乙○電訊公司。吳湘霞又與姓名年籍不詳綽號「阿妹
    」之女子，共同基於變造特種文書之犯意聯絡，於八十八年七月初，在其位於臺
    北縣五股鄉○○路一三五巷十號七樓住處，由吳湘霞提供自己之相片，再由「阿
    妹」將相片換貼於丙○○之身分證上，而共同變造上開特種文書完成。嗣於八十
    八年七月十九日十九時至二十一時許，在臺北縣五股鄉○○路一三五巷十號七樓
    ，為警持臺灣板橋地方法院檢察署檢察官核發之搜索票執行搜索時，當場查獲。
    並扣得上開變造身分證一張。因認被告涉係犯刑法第三百四十九條第一項收受贓
    物罪嫌，第二百十六條之行使第二百十條之偽造私文書罪嫌，第三百三十九條第
    二項之詐欺得利罪嫌及第二百十二條之變造特種文書罪嫌。
二、按犯罪事實應依證據認定之，無證據不得推定其犯罪事實，又不能證明被告犯罪
    者，應諭知無罪之判決，刑事訴訟法第一百五十四條、第三百零一條第一項定有
    明文。所謂認定犯罪事實之證據，係指足以認定被告確有犯罪行為之積極證據而
    言，該項證據自須適合於被告犯罪事實認定，始得採為斷罪資料。又苟未能發現
    相當證據，或證據不足以證明，自不能以推測或擬制之方法，以為裁判基礎，亦
    分別有最高法院二十九年度上字第三一０五號及同院四十年度台上字第八六號判
    例意旨可資參照。
三、被告甲○○於原審固承認於八十八年七月十九日，在其臺北縣五股鄉○○路一三
    五巷十號七樓住處，為警查扣貼有其照片之丙○○國民身分證乙張等情不諱，惟
    堅詞否認有何公訴人所指之收受贓物、行使偽造私文書、詐欺得利及變造特種文
    書等犯行，並辯稱：八十八年六月底某日，張瑞昌帶同一名姓名年籍不詳綽號「
    阿妹」」之女子，至伊位於臺北縣五股鄉○○路一三五巷十號七樓住處，要求讓
    「阿妹」借住數日，當晚「阿妹」即拿出一堆乙○電訊公司門號之行動電話ＳＩ
    Ｍ卡，張瑞昌當場選了上開0000000000號之ＳＩＭ卡後即離開，翌日
    伊與「阿妹」聊天時，「阿妹」說他叫「鄭秀芬」，並問伊有無口紅膠及酒精，
    「阿妹」說要用一個東西給伊看，伊不知阿妹要將伊之照片貼於丙○○所有之身
    分證上，後來伊即叫女兒江玿儀去買，買來後，「阿妹」說怕伊看就拿到伊房間
    去，後來出來時手上即拿著右述丙○○之國民身分證但上貼有伊照片，照片可能
    是「阿妹」在伊房間的化粧台上拿的，伊說那是違法的，就把身分證搶過來，但
    因伊當時有施用毒品，意識不清，不知隨手將身分證丟到那裡去，此外伊未收受
    上開身分證，亦未持該身分證去申請0000000000號之行動電話等語。
    而公訴人認被告涉有上開收受贓物、行使偽造私文書、詐欺得利、變造特種文書
    等罪嫌，無非係以被害人丙○○之證詞、被告當庭書寫之「丙○○」三字，與乙
    ○ＯＮＬＩＮＥ服務申請表上「丙○○」之簽名極為相似、八十八年七月六日曾
    有上述行動電話發話至被告住家之電話號碼之電話通聯紀錄及在被告住處搜獲之
    右述身分證為其主要論據。經查：
  (一)證人張瑞昌於原審調查中具結證述：八十八年間，伊曾帶一名綽號「阿妹」之女
    子至甲○○位於臺北縣五股鄉○○路一三五巷十號七樓之住處，其間「阿妹」曾
    拿出一張乙○電訊公司之ＳＩＭ卡不知作什麼，但伊確定「阿妹」在甲○○家變
    造一張身分證，因為是「阿妹」告訴伊說他曾在甲○○家中變造一張身分證，而
    且甲○○不會變造身分證等語（見原審八十九年五月十八日訊問筆錄）。證人江
    玿儀於原審調查中證稱：八十八年六月間，張瑞昌叔叔帶一名女子至伊與媽媽甲
    ○○位於臺北縣五股鄉○○路一三五巷十號七樓之住處，那時伊剛放學回家，看
    到桌上有很多大哥大的小卡，還有一張是拆封的，伊問媽媽可不可以給伊一張，
    媽媽說不行，伊又問媽媽可否給伊那張拆封的前面號碼是○九二七之小卡，媽媽
    說：那是阿昌的不行，阿昌就是張瑞昌，伊問媽媽那名女子是誰，媽媽說不知道
    ，因為是阿昌帶來的，叫「阿妹」，阿昌跟媽媽講那名女子跟家裡吵架，要借住
    幾天，媽媽傻傻的就答應了，「阿妹」去的第二天或第三天，伊剛回家看到「阿
    妹」從媽媽的房間走出來，問媽媽有沒有酒精或口紅膠，媽媽說沒有，並問「阿
    妹」說要幹什麼，「阿妹」說等一下就知道，後來媽媽就叫伊去買，伊將酒精、
    口紅膠買回來後，「阿妹」就拿到樓上媽媽的房間去，媽媽說要看，「阿妹」說
    不行，大約過了二十分鐘，「阿妹」就叫媽媽進去，事後媽媽說「阿妹」拿一張
    貼有媽媽照片之身分證，媽媽就搶起來，可是不知道為什麼媽媽突然跑到房間去
    睡覺，等媽媽睡醒就問伊有沒有看到那張身分證，伊回答說不知道，後來那張身
    分證怎麼找都找不到等情相符（見原審八十九年六月十五日訊問筆錄）。上揭證
    言與被告所辯：「阿妹」只說要用一個東西，伊實不知阿妹將伊之照片貼於丙○
    ○所有之身分證上等語相符，應堪採信。依此，被告本人既未變造丙○○所有之
    國民身分證，被告亦不知「阿妹」將其所有之照片換貼於丙○○所有之國民身分
    證上而變造之，從而，尚難僅執上開遭變造屬丙○○所有之國民身分證即謂被告
    與「阿妹」基於犯意聯絡而共同變造特種文書。
  (二)次查，被告於八十八年七月十九日經警查獲，因施用毒品，於八十八年七月二十
    七日旋即經臺灣板橋地方法院檢察署檢察官聲請觀察、勒戒，此有該署檢察官於
    八十八年七月二十七日點名單上之批示可稽（見臺灣板橋地方法院檢察署八十八
    年度偵字第一七七一三號偵查卷宗第十五頁），足認被告於斯時確有施用毒品之
    行為。從而被告辯稱：因當時有施用毒品，意識不清，不知隨手將身分證丟到那
    裡去等語，尚屬可信。
  (三)原審將被告平日書寫之書信、上揭乙○ＯＮＬＩＮＥ服務申請表及手機三千元抵
    用券暨合約同意書，送請內政部警政署刑事警察局鑑定，經內政部警政署刑事警
    察局鑑定結果，認：乙○ＯＮＬＩＮＥ服務申請表及手機三千元抵用券暨合約同
    意書上「丙○○」簽名筆跡與被告筆跡不相符，此有該局八十九年十月二十五日
    刑鑑字第一六四五八七號鑑驗通知書在卷足憑。因此，並無證據可認被告以丙○
    ○名義申請右述0000000000號行動電話。從而公訴人認乙○ＯＮＬＩ
    ＮＥ服務申請表上「丙○○」之簽名與被告當庭書案之「丙○○」筆跡極為相似
    云云，顯有誤會。
  (四)再告訴人丙○○於警察局詢問、檢察官訊問及原審調查中證述：伊所有之身分證
    係於八十八年三月十七日，在臺北市○○路與光復路口之三興國小前，於機車置
    物箱內與行車執照、駕駛執照、汽車原始證件及離婚協議書一併失竊，此外伊沒
    有申請0000000000號之行動電話，右述乙○ＯＮＬＩＮＥ服務申請表
    上「丙○○」簽名非伊所簽等語綦詳（詳臺灣板橋地方法院檢察署八十八年度偵
    字第一七七一三號偵查卷宗第八頁至第九頁、第二一頁至第二二頁、臺灣板橋地
    方法院檢察署八十八年度偵字第二○三○四號偵查卷宗第十一頁反面、原審八十
    九年五月四日訊問筆錄），由上述丙○○所言，固足以認定其國民身分證失竊，
    且遭人冒名申請右述行動電話之情形，但仍無從作為即係被告變造其身分證並冒
    名申請上開行動電話之証據。
  (五)又承辦0000000000號行動電話申請手續之日昇通信器材行之負責人楊
    凱雄於原審調查中具證稱：右開行動電話係伊公司員工經辦，但不知係何位員工
    經辦，本件應該是有人拿丙○○之身分證並自稱為丙○○本人而申請的等語（詳
    原審八十九年九月十一日訊問筆錄），足認確係有人持丙○○身分證申請該行動
    電話無訛，然由其證言亦無法認定持丙○○身分證之人即為被告，是其證言尚不
    足為被告不利之認定。
  (六)況曾收到右揭0000000000號行動電話發話之受話人均不認識被告，亦
    不知上揭行動電話係何人使用乙節，分據證人阮正淼、黃建鈞、王經緯、林金追
    、陳慧敏、許議升、黃志昌、黃雪華、張若喬、劉王金束、林文福、謝伶金、王
    添益、陳弘度、林淑芳、吳朝根、陳弘典、陳振傑、陳慶風、李玉純、李雪鳳、
    顧義蘭、吳阿順、簡炳吉、陳碧惠、黃君怡、王郭月梅、林梁瓊梅、林志成、李
    敏能、張孫麗玉、李隆明、王桃妹、王柳惠、李世記、翁文雄、李國娟、王建鈞
    、林淑娟、黃長全、邱蕭素芬、楊慶福、張運光、鄭玉玲、蕭志中、蘇鄧寶珠、
    李銘釧、蘇芳亮於原審調查中證述無訛（詳原審八十九年七月二十日、八月十四
    日、九月十一日、十月二日、十月五日訊問筆錄）。復有臺灣大哥大股份有限公
    司八十九年六月二十三日函、乙○電訊股份有限公司八十九年六月二十三日函、
    遠傳電信股份有限公司八十九年六月二十二日函、中華電信股份有限公司臺灣北
    區電信分公司八十九年六月二十二日北行二字第八九Ｃ0000000號、北行
    二字第八九Ｃ八二○二四一四號函、宏遠電訊股份有限公司無線電叫人服務申請
    書、大眾電信股份有限公司八十九年七月十三日（八九）眾管字第九○號函、聯
    華電信股份有限公司八十九年七月十七日（八九）聯法字第○七一七－二號函、
    中華電信股份有限公司臺灣北區電信分公司三重營運處八十九年六月二十七日八
    九－重服二八－九（○六四）號、八十九年六月三十日八九－重服二八－九（○
    六六）號函、中華電信股份有限公司臺灣北區電信分公司台北南區營運處服務中
    心八十九年六月三十日南服四八九字第二三○號函、中華電信股份有限公司台北
    東區營運處八十九年六月二十八日東服字第三二二號、八十九年六月三十日東服
    字營八九字第三○八號函、中華電信股份有限公司臺灣北區電信分公司雙和營運
    處八十九年六月二十八日雙服八九字第Ａ一六九號函、中華電信公司桃園營運處
    八十九年六月二十九日桃服八九Ｃ○六字第四六六號函、中華電信股份有限公司
    臺灣北區電信分公司士林營運處八十九年七月三日士服字第八九Ｃ○六○○三一
    ○－一號函及乙○電訊股份有限公司八十九年一月十三日檢送之0000000
    000號行動電話之通聯紀錄各乙紙在卷可稽。衡情，倘該電話確係被告使用，
    何以與該電話有相互聯絡之證人均不認識被告，足認右揭行動電話非被告使用乙
    節，當無置疑。
  (七)而上述行動電話曾發話至被告使用之（○二）00000000號、00000
    00000號電話乙節，雖經被告於原審自承無訛，且有中華電信股份有限公司
    臺灣北區電信分公司宜蘭營運處八十九年六月三十日宜羅服一字第八九○○一九
    號函及有前開行動電話通聯紀錄附卷足資核比。然衡情，倘前揭行動電話真係被
    告使用，被告委無撥打予其本身之必要，是該電話應非被告所使用者無疑。從而
    尚難僅依上述遭冒名申請之行動電話曾發話至被告使用之電話，即臆測被告有冒
    名申請該電話之犯行。
  (八)末被告固曾供稱：「阿妹」名為「鄭秀芬」，且右開行動電話係張瑞昌使用云云
  。惟查：經原審調閱全臺灣省名為鄭秀芬之口卡供被告指認，其中並無綽號「阿
    妹」之人乙節，為被告供述明確（詳原審八十九年八月十四日訊問筆錄）。再證
    人張瑞昌亦否認上述0000000000號之行動電話係其使用，並證述：伊
    未曾使用上揭電話，因伊自己即有行動電話等語明確（詳原審八十九年五月十八
    日訊問筆錄），是被告上開行動電話係張瑞昌使用之供述，尚不足採信。惟本院
    仍查無其他積極證據證明被告確有公訴人所指之犯行，尚不得以被告此部分供述
    不足採，即遽認其有公訴人所指之收受贓物、行使偽造私文書、詐欺得利、變造
    特種文書之犯行。
四、綜上，被告辯稱無偽造私文書等之犯行等語，應堪採信。此外，復查無其他積極
    證據足資認定被告有何公訴人所指收受贓物、行使偽造私文書、詐欺得利、變造
    特種文書之犯行，自屬不能證明被告犯罪。原審為被告無罪之判決，並無不當，
    檢察官上訴意旨指摘原判決採證不當，仍認被告涉有罪嫌。然原判決已就檢察官
    所指被告涉犯罪嫌各點詳審調查，然查無任何積極證據足以證明被告有檢察官所
    指之犯行，並於判決理由欄內詳細說明。本件上訴，並無理由，應予駁回。
五、被告經合法傳喚無正當理由不到庭，爰不待其陳述，逕行判決。
據上論斷，應依刑事訴訟法第三百六十八條、第三百七十一條，判決如主文。
本案經檢察官蔡薰慧到庭執行職務。
中    華    民    國      九十    年      七        月     十三         日
                          臺灣高等法院刑事第八庭
                              審判長法  官  蔡  秀  雄
                                    法  官  楊  炳  禎
                                    法  官  沈  宜  生
右正本證明與原本無異。
如不服本判決應於收受送達後十日內向本院提出上訴書狀，其未敘述上訴之理由者並
得於提起上訴後十日內向本院補提理由書（均須按他造當事人之人數附繕本）。
                                    書記官  楊  翠  明
中    華    民    國      九十    年      七        月     十六         日


司法院資訊處製作；財團法人民間司法改革基金會備份。
